最　高　行　政　法　院　裁　定
                                     100年度裁字第1541號
抗  告  人　張哲瑋
訴訟代理人　林永頌　律師
　　　　　　邱瑛琦　律師
上列抗告人因與相對人國防大學間開除學籍事件，對於中華民國
100年3月11日臺北高等行政法院99年度訴字第1960號裁定，提起
抗告，本院裁定如下︰
　　主  文
抗告駁回。
抗告訴訟費用由抗告人負擔。
　　理  由
一、按抗告法院認抗告為不合法或無理由者，應為駁回抗告之裁
    定。
二、本件抗告人原為相對人之陸軍指揮參謀學院98年班學員，於
    民國98年5月1日參加該學院正規班第4次軍事定考第3次準則
    測驗時，將其製作之投影片資料放置考試用之桌面上，經監
    考官認抗告人舞弊，相對人乃依陸海空軍懲罰法第8條第2款
    規定，以98年5月15日國學陸院字第0980003553號函（下稱
    相對人記過函），對抗告人處以大過乙次處分。相對人另依
    軍事學校學員生修業規則第24條第3款規定，於同日以國學
    教務字第0980003575號函（下稱相對人開除學籍函），對抗
    告人為開除學籍之處分。抗告人不服，循序提起行政訴訟，
    經原裁定以：（一）關於相對人記過函部分：相對人依陸海
    空軍懲罰法處抗告人記大過1次懲罰，並未改變抗告人軍人
    身分關係，或於服軍職之權利有重大影響，或影響抗告人基
    於軍人身分產生之公法上財產請求權，故抗告人僅得依軍事
    機關內部申訴程序尋求救濟，於經再審議決定駁回後，尚不
    得對之提起行政訴訟。（二）關於相對人開除學籍函部分：
    抗告人於98年6月1日向國防部總政治作戰局官兵權益保障委
    員會（下稱國防部權保會）提出申訴，經國防部權保會以其
    屬相對人學員申訴評議委員會權責，移由相對人處理，並函
    復抗告人。嗣相對人駁回抗告人審議申請，並以98年8月27
    日國學事務字第0980006367號函為「如不服評議結果，得於
    評議書送達之次日起30日內向國防部訴願委員會提起訴願。
    」之救濟教示及檢送相對人申訴評議委員會98年8月5日98審
    議字第001號審議評議書，且於98年9月2日以寄存送達方式
    送達抗告人。故抗告人對之不服，應依法提起訴願，惟抗告
    人並未依法向國防部提起訴願，縱認其於98年10月20日向國
    防部權保會提出申請書，可認屬訴願法第61條第1項所稱誤
    向訴願管轄機關或原行政處分機關以外之機關作不服原行政
    處分之表示，而視為提起訴願，亦已逾提起訴願之法定不變
    期間等語，依行政訴訟法第107條第1項第10款規定，裁定駁
    回抗告人之訴。
三、抗告意旨略謂：（一）相對人開除學籍函部分：抗告人未提
    起訴願，並非怠於行使權利，實因國防部之權利救濟管道不
    明且疊床架屋。又國防部權保會非司法機關，其決定不得取
    代法院之審判，且國防部權保會之設置目的及制度，與訴願
    審議委員會相同，實質上與訴願程序相當，抗告人既已踐行
    國防部權保會之審議、再審議程序，應毋須再踐行訴願程序
    ，即得提起訴訟。縱認國防部權保會之審議、再審議非相當
    訴願程序，亦得類推適用訴願法第61條，視為抗告人已有提
    起訴願，將本件移由訴願權責機關依訴願程序處理。另國防
    部權保會逕自不受理抗告人對於開除學籍處分之審議、再審
    議，無任何法規依據，該不受理處分不合法，且抗告人已踐
    行相當訴願程序，國防部權保會卻逾3個月不為決定，依行
    政訴訟法第4條第1項規定，抗告人得直接提起撤銷訴訟。（
    二）相對人記過函部分：抗告人為職業軍人，系爭記大過處
    分將導致抗告人被迫提早退伍、無法領取終身俸，與一般公
    務員被處以大過之考績影響迥然不同，且涉及考績獎金及升
    遷之財產上利益，依司法院釋字第298號解釋，應得提起訴
    訟以為救濟等語。
四、本院查：
（一）按「憲法第77條規定，公務員之懲戒屬司法院掌理事項。
      此項懲戒得視其性質於合理範圍內以法律規定由其長官為
      之。但關於足以改變公務員身分或對於公務員有重大影響
      之懲戒處分，受處分人得向掌理懲戒事項之司法機關聲明
      不服，由該司法機關就原處分是否違法或不當加以審查，
      以資救濟。……」業經司法院釋字第298號解釋在案，而
      「……本院釋字第382號解釋就人民因學生身分受學校之
      處分得否提起行政爭訟之問題，認為應就其處分內容分別
      論斷，凡依有關學籍規則或懲處規定，對學生所為退學或
      類此之處分行為，足以改變其學生身分及損害其受教育之
      機會時，因已對人民憲法上受教育之權利有重大影響，即
      應為訴願法及行政訴訟法上之行政處分，而得提起行政爭
      訟。至於學生所受處分係為維持學校秩序、實現教育目的
      所必要，且未侵害其受教育之權利者（例如記過、申誡等
      處分），則除循學校內部申訴途徑謀求救濟外，尚無許其
      提起行政爭訟之餘地。……」復經司法院釋字第684號解
      釋理由書闡述甚明。經查：抗告人為相對人之陸軍指揮參
      謀學院98年班學員，因參加該學院正規班第4次軍事定考
      第3次準則測驗時，遭認定有涉及舞弊情事，經相對人依
      陸海空軍懲罰法第8條第2款規定，處以記大過1次，並經
      國防部權保會審議及再審議決定均予駁回等情，有上述審
      議書及相對人記過函可按。可知，抗告人係因涉及考試舞
      弊情事，而遭處以記大過1次，是此記大過1次之懲處，顯
      屬相對人為維持之內部紀律所為之管理措施，核與其軍人
      身分及在相對人處受教育之權利無影響。縱因此將影響抗
      告人之考績及升遷，亦屬該記過處分之附帶效果；另抗告
      人縱因此而遭提早退伍處分，亦屬是否對該提早退伍處分
      請求救濟之問題，尚不得因此而謂本件之記大過懲處因影
      響抗告人之財產權利益而屬對其有重大影響之懲處處分。
      故依上述司法院解釋及解釋理由書意旨，原裁定認其於經
      國防部權保會審議及再審議程序後，不得再提起行政訴訟
      為救濟，即無不合。抗告意旨所為指摘核屬一己主觀見解
      ，並無可採。
（二）又按「人民因中央或地方機關之違法行政處分，認為損害
      其權利或法律上之利益，經依訴願法提起訴願而不服其決
      定，或提起訴願逾3個月不為決定，或延長訴願決定期間
      逾2個月不為決定者，得向高等行政法院提起撤銷訴訟。
      」行政訴訟法第4條第1項定有明文。可知，提起撤銷訴訟
      原則上應經訴願之前置程序。經查：抗告人不服相對人開
      除學籍函之處分，雖曾向國防部權保會提出申訴，惟經國
      防部權保會以其屬相對人學員申訴評議委員會權責，而移
      由相對人處理，並函復抗告人。而相對人駁回抗告人申訴
      申請時亦有為「如不服評議結果，得於評議書送達之次日
      起30日內向國防部訴願委員會提起訴願。」之救濟教示等
      情，有該等函文附原處分卷可按，並經原裁定認定甚明。
      而相對人之學員申訴評議委員會，性質上核屬其內部自省
      方式之救濟途徑，尚與由上級機關所為之訴願救濟程序有
      別，是抗告人對申訴評議結果不服，自不得逕向原審法院
      提起行政訴訟法第4條規定之撤銷訴訟。又國防部權保會
      依國軍官兵權益保障委員會設置暨審議作業要點第1條規
      定，係為保障官兵之權益而設置，並國防部權保會亦就抗
      告人關於其遭開除學籍部分之爭議移由相對人依申訴評議
      方式處理，且通知抗告人，是本件自不得因抗告人對系爭
      開除學籍處分不服，曾於98年6月1日併同記大過部分向國
      防部權保會提出申請書（就此申請書關於開除學籍部分，
      係為如前述移由相對人之方式處理），即得謂國防部權保
      會因迄未作成決定，故抗告人得逕向原審法院提起撤銷訴
      訟。而本件縱認抗告人於98年10月20日向國防部權保會提
      出之申請書，因包含對開除學籍部分不服之表示，依訴願
      法第61條第1項規定應視為提起訴願，亦已逾提起訴願之
      法定不變期間一節，復經原裁定認定甚明，依卷內送達回
      證等證據，核無不合。是抗告意旨所為其就開除學籍部分
      之起訴係屬合法云云之指摘，均無可採。
（三）綜上所述，原裁定以抗告人就記大過部分屬不得提起行政
      訴訟，而開除學籍部分則未經訴願即逕行提起撤銷訴訟，
      均於法不合，而裁定駁回抗告人在原審之訴，核無違誤。
      故本件抗告難認有理由，應予駁回。
五、據上論結，本件抗告為無理由。依行政訴訟法第104條、民
    事訴訟法第95條、第78條，裁定如主文。
中　　華　　民　　國　　100　 年　　6　　 月　　23　　日
                    最高行政法院第三庭
                        審判長法官　黃　璽　君
                              法官　楊　惠　欽
                              法官　吳　東　都
                              法官　陳　金　圍
                              法官　蕭　惠　芳

以  上  正  本  證  明  與  原  本  無  異
中　　華　　民　　國　　100　 年　　6　　 月　　23　　日
　　　　　　　　　　　　　　　書記官　張　雅　琴